【裁判字號】    89,台非,127
【裁判日期】    890511
【裁判案由】    違反山坡地保育利用條例
【裁判全文】
最高法院刑事判決                                八十九年度台非字第一二七號
    上訴人  最高法院檢察署檢察總長
    被  告  甲○○
右上訴人因被告違反山坡地保育利用條例案件，對於台灣南投地方法院中華民國八十
八年八月五日確定簡易判決（八十八年度埔刑簡字第一四三號，聲請案號：台灣南投
地方法院檢察署八十八年度偵字第二八二○號），認為違法，提起非常上訴，本院判
決如左：
    主  文
原判決撤銷，由台灣南投地方法院依判決前之程序更為審判。
    理  由
非常上訴理由稱：「按判決適用法則不當者，為違背法令，刑事訴訟法第三百七十八
條定有明文。又依刑法第三十三條第三款規定，有期徒刑之刑度為二月以上，十五年
以下。查本件原判決主文諭知「處有期徒刑壹貳月」，究係科處壹月或二月尚不明確
，顯與刑法第三十三條之規定有違。又本件以修正前山坡地保育利用條例第三十四條
第一項論處，然該條例第三十四條並無第四項之規定，原判決援引第三十四條第四項
規定，作為沒收之依據，自有未合。次依山坡地保育利用條例第五條規定，該條例所
稱保育、利用，係擔（指）依自然特徵、應用工程、農藝或植生方法，以防治沖蝕、
崩坍、地滑、土石流失等災害，保護自然生態景觀，涵養水源等水土保持處理與維護
，並為經濟有效之利用。準此，修正前山坡地保育利用第三十四條第一項所稱「墾殖
或設置工作物」者，必須對於舊有自然環境及水土狀態有所破壞，始足當之。又其行
為應於造成上述破壞時即告完成，行為人嗣後縱對渠所破壞之山坡地仍繼續管領，諸
如對於工作物之使用、修繕，或在已開墾土地上灌溉、除草、收獲、改種其他作物等
，因其並非對於已經回復自然狀態之山坡地再為破壞，揆諸該條例保護山地自然生態
景觀及水土狀態之立法目的，應認此嗣後之管領行為屬於「墾殖或設置工作物」完成
後之繼續狀態，而非另一破壞行為。而所謂山坡地乃省市主管機關就合乎一定條件之
公、私有土地，劃定範圍，報請行政院核定公告後，始足當之，該條例第三條規定甚
明。本件依原審所認定之事實，被告在涉案土地上墾殖及設定工作物之行為於八十年
間完成，惟依卷附之土地登記簿謄本所載，涉案之二八之三、二八之五地號二筆土地
，係於八十五年七月二日始辦理第一次登記為國有，並同年八月十三日補辦編定為山
坡地保育區農牧用地（補辦編定之原因發生日期為同年月六日）。足徵涉案土地乃於
被告完成墾殖及設置工作物後，始公告劃定為山坡地，自無適用該條例第三十四條處
罰之餘地，詎原審仍依該絛例第三十四條之規定論罪，顯與法律不溯及既往之原則有
違。再按刑事訴訟法第四百四十九條第一項規定，第一審法院依被告在偵查之自白，
或其他現存之證據，已足認定其犯罪者，如得因檢察官之聲請，不經通常審判程序，
逕以簡易判決處刑。本件原判決係以(1)被告之自白(2)會勘筆錄、現場測繪圖、現場照
片、土地登記簿謄本、證人洪英梧、簡家修、李冠萱、謝西良、李登發之證言等認定
事實，惟查：被告於調查站係供稱：「前該一二一○地號河川公地是我於八十年二月
間向鄰居黎新丁購買耕作使用，當初他賣給我的面積是二千平方公尺，總價款為新台
幣一百萬元，然根據南投縣政府建設局水利課有關河川公地資料，一二一○號之面積
為一六六五平方公尺，我於八十年間購買後一直種植香菇，並於八十年四月間建造一
座工寮使用，八十五年以後我就改種荖花迄今。我買這塊地後並未向相關單位申請使
用，買賣當時我不知道本筆土地為河川公地，直到八十三年左右才知道一二一○地號
為河川公地」。被告於檢察官歷次偵訊中亦稱：「叫他拿權狀拿不出來，我不知道，
隔了三四年才知（是公地）」，「知道本案是河川地」，「我認錯，聲請簡易判決，
判緩刑」等語。綜上被告所陳，顯難認被告明知上開土地為黎新丁竊佔之贓物仍故予
買受或意圖為自己不法之利益而竊佔涉案土地。又依吾國土地買賣之交易常情，對於
土地所有權之歸屬，通常係憑土地登記簿之記載而為判斷，涉案土地於八十年間既尚
未登錄為國有，在公示性欠缺之情況下，實難以被告自白伊知悉涉案土地為河川地，
遽認被告知悉其為屬於國有，遑論進而推認被告意圖不法利益而買受之，或認識該土
地為出賣人犯竊佔罪所得之贓物。又被告雖曾認錯及表示依簡易判決處刑判緩刑等語
，惟所謂認錯者，究難認係明確承認犯罪構成要件事實之自白，實不得因之推認被告
對於檢察官聲請書所指之犯行均予自白。又原判決認被告竊佔之土地分為兩部分，其
一是被告向黎新丁購買之原編號一二一○號之未登錄地，面積二○○○平方公尺，其
二是附近之其他土地計二九六○平方公尺。然依現場測繪圖所示，被告占用之涉案土
地，即為現已登錄為二八之三及二八之五地號之全部，其中包含若干原來之假一二一
○號之未登錄地在內（即測繪圖中虛線部分），惟該部分面積是否為二○○○平方公
尺，地政機關並未在測繪圖中丈量明確，且被告在偵查中亦曾爭執該假一二一○號土
地之實際面積僅一六六五平方公尺，原審遽引該測繪圖而認定上揭事實，亦有可議。
又依證人洪英梧、陳家修、簡成文、李冠萱、謝西良、李登發之證詞無一指向被告知
情故買贓物，或被告知悉涉案土地為國有，仍意圖為自己不法之利益實施竊佔，顯不
足據以認定被告有檢察官所指之竊佔或故買贓物之犯行，而證人洪英梧對於被告之行
為涉犯何種法律規定見解之表述，非關其見聞之事實，僅得認為係其個人法律見解之
表述，尚難據以為認事用法之基礎。是原審依被告之自白及其他現存之證據，尚不足
以認定本案涉犯各罪之事實。況查上開謄本記載涉案土地（二八之三、二八之五）編
定為山坡地保育區之農牧用地之時間為八十五年八月十三日，原因發生日期為同年月
六日，依前開說明，被告墾殖及設置工作物完成之後，涉案土地方始經公告為山坡地
，本不得溯及既往適用山坡地保育利用條例論究被告之罪責，而應依通常訴訟程序審
判，然原審法院逕以簡易程序為被告判決處刑，第二審法院未予糾正撤銷改判，均有
違誤。案經確定，爰依刑事訴訟法第四百四十一條、第四百四十三條提起非常上訴，
以資救濟。」等語。
本院按適用法則不當者，為違背法令，刑事訴訟法第三百七十八條定有明文。本件原
確定判決係以修正前山坡地保育利用條例第三十四條第一項論處罪刑，並依同條第四
項為沒收之依據。惟查該條並無第四項之規定，原判決援引為沒收之依據，已有適用
法則不當之違背法令。又修正前山坡地保育利用條例第三十四條第一項，以在公有或
他人山坡地內，擅自墾殖或設置工作物為其犯罪構成要件。而本條例所稱之山坡地，
係指國有林事業區、試驗林地及保安林地以外，經省（市）主管機關參照自然形勢、
行政區域或保育、利用之需要，就合於一標高一百公尺以上者。二標高未滿一百公尺
，而其平均坡度在百分之五以上之條件之一者，劃定範圍，報請行政院核定公告之公
、私有土地，此觀之同條例第三條之規定自明。故在未經行政院核定公告列為山坡地
之前，所為擅自墾殖或設置工作物之行為，自不能依修正前山坡地保育利用條例第三
十四條第一項之規定，論處罪刑。本件原判決引用檢察官之聲請簡易判決處刑書所載
之事實，認定被告甲○○於民國八十年二月十日明知埔里鎮○○○段二八之三與二八
之五地號（原暫編為假一二一○地號）土地，係經山坡地保育區國有未登錄地，未向
財政部國有財產局辦理購租手續，並未經主管機關南投縣政府許可，仍向黎新丁購買
其竊佔之該地號土地約二公畝，嗣後又意圖為其不法利益，佔用附近之其他土地二千
九百六十平方公尺，擅自在該地上種植荖花、蔬菜，並搭蓋工寮等情。依此一事實之
記載，被告之犯罪時間係在八十年二月十日間。但依卷附之土地登記簿謄本所載，前
揭西塔山段二八之三、同段二八之五號土地，係於八十五年七月二日始辦理第一次國
有地登記，並於同年八月十三日補辦編定為山坡地保育區農牧用地，補辦編定之原因
發生日期為同年月六日。足見被告犯罪後，前揭土地始經公告劃定為山坡地，被告行
為時，該地仍非所謂之山坡地，依法律不溯既往之原則，自無適用該法條處罰之餘地
。詎原判決仍依該條項論處被告罪刑，亦有適用法則不當之違背法令。次查刑事訴訟
法第四百四十九條第一項規定，第一審法院依被告在偵查中之自白或其他現存之證據
，已足認定其犯罪者，得因檢察官之聲請，不經通常審判程序，逕以簡易判決處刑。
本件原判決係以(一)被告之自白(二)會勘筆錄、現場測繪圖、現場照片、土地登記簿謄本
、證人洪英梧、陳家修、簡成文、李冠萱、謝西良、李登發之證言為認定被告犯罪之
證據。但被告於調查站供稱：「前該一二一○地號河川公地是我於八十年二月間向我
鄰居黎新丁購買耕作使用，當初他賣地給我的面積是二千平方公尺，總價款為新台幣
一百萬元，然根據南投縣政府建設局水利課有關河川公地資料，一二一○號之面積為
一六六五平方公尺，我於八十年間購買後一直在種植香菇，並於八十年四月間建造一
座工寮使用，八十五以後我就改種荖花迄今。我買這塊地後並未向相關單位申請使用
，買賣當時我不知道本筆土地為河川公地，直到八十三年左右才知道一二一○地號為
河川公地」；被告於檢察官歷次偵查中亦稱：「叫他拿權狀拿不出來，我不知道，隔
了三、四年才知」、「知道本案為河川地」、「我認錯，聲請簡易判，判緩刑」等語
。綜合上開被告之供述觀之，難認被告明知上開土地為黎新丁竊佔之贓物仍故予買受
，或意圖為自己不法之利益而竊佔本件土地。而本件土地於八十年間，既尚未登錄為
國有，在公示性欠缺之情形下，實難認被告知悉為河川地，即推論被告知悉為國有，
並進而認被告意圖為不法利益而買受，或認識該土地為出賣人犯竊佔罪所得之贓物。
被告雖供稱認錯表示依簡易判決處刑等語，惟所謂認錯者，究難認明確承認犯罪構成
要件事實之自白，並推論已就檢察官聲請書所指之犯行均已自白。依現場測繪圖所示
，被告占用之土地，即為現已登錄為二八之三及二八之五地號之全部，其中包含若干
原來之假一二一○之未登錄地在內，該部分之面積是否為二千平方公尺，該測繪圖並
未標示，原判決依該測繪圖，資為認定被告向黎新丁購買其竊佔土地之面積為二公畝
，亦有可議。證人洪英梧、陳家修、簡成文、李冠萱、謝西良、李登發之證言，均無
從為被告有竊佔及贓物犯行之證明。而土地登記簿謄本亦於八十五年八月十三日始編
定為山坡地保育區農牧用地，已如前述，則原判決自不能溯及既往適用修正前之山坡
地保育利用條例之規定，論處被告罪刑。依刑事訴訟法第四百五十二條之規定，應依
通常訴訟程序審判。原判決逕以簡易判決處刑，自屬訴訟程序違背法令。案經確定，
非常上訴執以指摘，洵有理由。本件既涉及事實之認定，為使事實臻於明確，並為維
持被告之審級利益，應由本院將原判決撤銷，由原審依判決前之程序更為審判，以資
糾正。至於非常上訴意旨雖於理由內指第二審法院未予糾正撤銷改判，亦有違誤云云
，但本件非常上訴係以原確定簡易判決違背法令而提起非常上訴，未及於第二審判決
，且第二審判決係以被告之上訴不合法而從程序上予以駁回，自非本院所能審酌。又
原判決主文欄對被告所量處之有期徒刑已更正為一年二月，非常上訴意旨指原判決主
文欄記載「有期徒刑壹貳月」，並非明確，與刑法第三十四條之規定有違云云，似有
誤會。由於原判決有如前揭之違法，已足構成撤銷之原因，非常上訴意旨其餘所云，
自勿庸一一論指駁，併予敘明。
據上論結，應依刑事訴訟法第四百四十七條第二項，判決如主文。
中      華      民      國    八十九    年      五      月     十一     日
                              最高法院刑事第八庭
                                  審判長法官  吳  雄  銘
                                        法官  池  啟  明
                                        法官  石  木  欽
                                        法官  郭  毓  洲
                                        法官  吳  三  龍
      右正本證明與原本無異
                                              書  記  官
中      華      民      國    八十九    年      五      月     十五     日


司法院資訊處製作；財團法人民間司法改革基金會備份。
